【裁判字號】    92,判,1271
【裁判日期】    920925
【裁判案由】    營利事業所得稅
【裁判全文】
最  高  行  政  法  院  判  決                  九十二年度判字第一二七一號
    上  訴  人  易通企業股份有限公司
    代  表  人  甲○○
    被 上訴 人  財政部臺北市國稅局
    代  表  人  乙○○
右當事人間因營利事業所得稅事件，上訴人對於中華民國九十一年七月三十一日臺北
高等行政法院九十年度訴字第四八三七號判決，提起上訴，本院判決如左：
    主  文
上訴駁回。
上訴審訴訟費用由上訴人負擔。
    理  由
本件上訴人起訴主張：上訴人民國八十五年度營利事業所得稅結算申報，原列報營業
成本新臺幣（下同）三○、五七一、○一一元，被上訴人以上訴人未能提示完整帳證
供核，按同業利潤標準行業代號五二二九｜九九（毛利率百分之二十）核定營業成本
三○、○○八、三五七元，並依上訴人未保存憑證之總額三○、四二九、○五九元處
百分之五罰鍰一、五二一、四五三元。上訴人不服，申經復查結果，除變更核定罰鍰
為一、五一四、四九○元外，其餘仍維持原核定。查所得稅法未授權財政部訂定同業
利潤標準，目前財政部備查之各年度營利事業各業同業利潤標準，係由各區國稅局輪
流依訪查資料加成百分之二十訂定，原處分按同業利潤標準行業代號五二二九─九九
核定上訴人之營業成本，有違行政程序法第四條之規定。又被上訴人指上訴人違反所
得稅法及稅捐稽徵機關管理營利事業會計帳簿憑證辦法之規定，與事實不符。營利事
業所得稅查核準則（下稱查核準則）旨在規定營利事業所得稅結算申報核實認列之要
件，自無憑證不符，概予類推適用稅捐稽徵法第四十四條處罰之理。而所得稅法第五
章罰則亦無違反所得稅法第二十一條第二項有關之獎懲規定，未保存憑證不當然與稅
捐稽徵法第四十四條有關。被上訴人既依同業利潤標準核定營業成本，系爭憑證有否
保存已無礙於稅捐稽徵機關之稽徵，被上訴人另就未保存憑證總額處百分之五罰鍰，
自有未洽等情，爰請判決將原處分（含復查決定）及訴願決定均撤銷。
被上訴人則以：上訴人原申報行業代號五二二三─一二砂石買賣，因上訴人未提供進
貨簿及進貨所有相關憑證，無法舉證為砂石或地工砂，行業代號應為五二二九─九九
其他建築材料買賣，乃核定其營業成本為三○、○○八、三五七元。又上訴人本期申
報進貨三○、四二九、○五九元，經通知調帳查核，上訴人未檢附進貨憑證等資料供
核，違反所得稅法第二十一條暨稅捐稽徵機關管理營利事業會計帳簿憑證辦法第二十
六條規定，乃依稅捐稽徵法第四十四條規定，按查明認定之進貨總額處百分之五罰鍰
計一、五一四、四九○元，於法並無不合等語，作為抗辯。
原審斟酌全辯論意旨及調查證據之結果，關於營業成本部分：上訴人八十五年度營利
事業所得稅結算申報，原列報營業成本三○、五七一、○一一元，被上訴人初查通知
上訴人提示帳證供核，僅提出部分帳證，其簽證會計師書面說明其進貨之憑證已併同
存貨於八十五年十二月七日因火災而燒毀，帳證報廢並未於火災發生之日起十五日內
向稅捐稽徵主管機關報備，同意依所得稅法第八十三條之規定辦理。上訴人原申報行
業代號五二二三─一二砂石買賣，本年度開立發票名稱為地工砂袋，嗣其簽證會計師
聲稱因補充說明之需借回帳證，於八十七年一月七日歸還時，其銷貨發票已塗改為地
工砂，有上訴人八十五年度營利事業所得稅結算申報書、被上訴人通知函及掛號郵件
收件回執、調借帳簿憑證收據、上訴人簽證會計師八十六年十二月十九日補充說明書
及八十六年十二月二十九日聲明書、統一發票影本等件在原處分卷可稽，並為上訴人
所不爭執，堪認為真實。是被上訴人以上訴人八十五年度營利事業所得額應按同業利
潤標準核定，而其本年度開立發票名稱為地工砂袋，上訴人既未提供進貨簿及進貨所
有相關憑證，無法舉證其為砂石或地工砂，認屬其他建築材料買賣業，行業代號為五
二二九─九九，核定營業成本為三○、○○八、三五七元，並無不合。又查上訴人自
稱不論統一發票原載品名為「地工砂」或「地工砂袋」，其實體係由「砂」置於「袋
」中而提供「防洪」或「防潮」功能。而依卷附上訴人國外廠商發票與進口報單所示
，地工砂袋之英文名稱為geocontainer，其字義為與地表或土地有關之容器，單價為
荷幣一、七三七元／平方公尺，參以其銷售對象為「港灣工程」公司，則其顯非單純
之砂石或麻袋、布袋，而係供特殊用途之建築材料至明。被上訴人認屬其他建築材料
買賣業別，並無違誤。另被上訴人已於營利事業所得稅核定通知書調整法令及依據說
明書敘明係按同業利潤標準核定，核定通知書營業成本核定額欄之金額三○、○○八
、三五七元，除以營業收入三七、五一○、四四六元，所得之成本率為百分之八十，
即毛利率為百分之二十，被上訴人所稱其核定通知書「核定別４按帳證查核認剔核定
」係屬誤載，應為可採。關於罰鍰部分：上訴人本期申報進貨三○、四二九、○五九
元，被上訴人初核上訴人申報營業稅進項金額七六三、七五○元，海關通報進口一一
、四七四、四三三元，合計一二、二三八、一八三元，與申報進貨顯不相當，經通知
調帳查核，上訴人未檢附進貨憑證等資料供核，再經函請上訴人及簽證會計師提示說
明，聲稱其進貨憑證及進銷存貨帳簿放置於桃園縣龜山鄉倉庫，因於八十五年十二月
七日發生火災被燒毀，並未依規定向稅捐機關報備，被上訴人以其未依規定保存憑證
，按查明認定之進貨總額處百分之五罰鍰計一、五二一、四五三元。復查時，被上訴
人又依上訴人所提系爭進口報單、報關費用單據等進貨憑證審查，就未保存憑證金額
追認一三九、二五三元變更為三○、二八九、八○六元，核算罰鍰金額為一、五一四
、四九○元，揆諸所得稅法第二十一條、稅捐稽徵法第四十四條、稅捐稽徵機關管理
營利事業會計帳簿憑證辦法第二十六條第一項及行為時查核準則第四十五條第一項第
一款第一目之規定，並無不合。又查上訴人提示之匯出匯款賣匯水單影本四筆，其期
日與金額與復查時提示之營業成本統計表無法勾稽，業據被上訴人陳明在卷，而上訴
人雖稱其進貨相關憑證已併同存貨燒毀，惟其既未於火災發生之日起十五日內向稅捐
稽徵主管機關報備（存貨部分已報備），上訴人亦未能舉證以實其說，自難認其進貨
相關憑證係遭火災燒毀，其與有無明文規定帳證滅失須報備無關，被上訴人認其未依
規定保存憑證，並非無據。又所得稅法及帳簿憑證辦法既已明示應依規定保存帳簿憑
證及會計紀錄，上訴人未依規定辦理，自有稅捐稽徵法第四十四條之適用，其與是否
按同業利潤標準核定所得額係屬二事，不能混為一談，而被上訴人依法就其未保存憑
證經查明認定之總額處百分之五罰鍰，亦無違反比例原則可言。另上訴人未依規定保
存憑證，即違反作為義務，參照司法院釋字第二七五號解釋意旨，推定為有過失，而
上訴人未保存憑證總額逾三千萬元，被上訴人未依稅捐稽徵法第四十八條之二第一項
規定，認其情節輕微免予處罰，亦無違法之處。本件原處分核無違誤，訴願決定予以
維持，亦無不合，因將上訴人之訴駁回，經核於法並無違背。
上訴意旨除執前詞外，並以「同業利潤標準」既非法規，原判決亦未依職權調查事實
或命被上訴人訪查資料以訂明「行業代號」及「同業利潤標準」，又不試行和解，自
有違誤。上訴人之部分進貨憑證於倉庫發生火災時燒毀，火災發生後就商品災害損失
部分，上訴人已依規定向稅捐稽徵機關辦理報備有案；有關帳簿，依稅捐稽徵機關管
理營利事業會計帳簿憑證辦法規定，未明文規定有報備義務，被上訴人以上訴人「既
未能提示相關帳證」，臆測上訴納稅義務人「未依規定保存憑證」，顯有違誤。又稅
捐稽徵法第四十四條僅規範「憑證」部分，亦與「帳簿」無涉，被上訴人不應以上訴
人未保存憑證予以處罰鍰云云。按所得稅法第八十三條所定同業利潤標準，係由財政
部各地區國稅局訂定，報請財政部備查，為所得稅法施行細則第七十三條所明定。此
項推計核定方法估計所得額時，本應力求客觀、合理，使與納稅義務人之實際所得相
當，以維租稅公平原則。上訴人既未提出具體事證，證明被上訴人所適用之同業標準
及行業代號，有何偏差或不合理之情事，所指原判決未依職權調查事實或命被上訴人
訪查資料以訂明「行業代號」及「同業利潤標準」，顯有違法等云，殊無足採。次按
行政訴訟第二百十九條固規定：「當事人就訴訟標的具有處分權並不違反公益者，行
政法院不問訴訟程度如何，得隨時試行和解。受命法官或受託法官，亦同。」惟原審
依本件訴訟進行情形，未試行和解，尚無違法可言。又依稅捐稽徵法第四十四條規定
：「營利事業依法規定．．．應保存憑證而未保存者，應就其未保存憑證，經查明認
定之總額，處百分之五罰鍰。」本件依原審認定之事實，上訴人本期申報進貨三○、
四二九、○五九元，經被上訴人通知調帳查核，上訴人未檢附進貨憑證等資料供核，
違反所得稅法第二十一條暨稅捐稽徵機關管理營利事業會計帳簿憑證辦法第二十六條
規定，乃依稅捐稽徵法第四十四條規定，按查明認定之總額處百分之五罰鍰計一、五
二一、四九○元。此項罰鍰係就其未保存之「憑證」總額處百分之五罰鍰，並非就上
訴人未保存「帳簿」部分予以處罰，且與被上訴人是否按同業利潤標準核定其營業成
本係屬二事，不能混為一談。上訴論旨，仍執前詞，並就原審取捨證據、認定事實之
職權行使，任意指摘原判決有違背法令情事，求予廢棄，難認有理由，應予駁回。
據上論結，本件上訴為無理由，爰依行政訴訟法第二百五十五條第一項、第九十八條
第三項前段，判決如主文。
中    華    民    國    九十二      年      九        月    二十五      日
                    最 高 行 政 法 院  第 四 庭
                                審 判 長 法  官      廖  政  雄
                                         法  官      趙  永  康
                                         法  官      林  清  祥
                                         法  官      鍾  耀  光
                                         法  官      姜  仁  脩
右  正  本  證  明  與  原  本  無  異
                                         法院書記官  蘇  金  全
中    華    民    國    九十二      年      九        月    二十六      日


司法院資訊處製作；財團法人民間司法改革基金會備份。
